【裁判字號】    89,簡上,20
【裁判日期】    890614
【裁判案由】    侵權行為損害賠償
【裁判全文】
台灣彰化地方法院民事判決  八十九年度簡上字第二十號
    上  訴  人  丙○○
    訴訟代理人  丁○○
                乙○○
    被  上訴人  甲○○
右當事人間請求侵權行為損害賠償事件，上訴人對於中華民國八十八年十一月三十日
本院第一審判決（八十八年度斗簡字第三四四號）提起上訴，本院判決如左：
    主      文
上訴駁回。
第二審訴訟費用由上訴人負擔。
    事      實
甲、上訴人方面：
  一、聲明：
    (一)原判決廢棄。
    (二)右廢棄部分，被上訴人應給付原告新臺幣（下同）十五萬一千六百一十二元及
      自起訴狀繕本送達翌日起至清償日止，按年息百分之五計算之利息。
    (三)願供擔保請准宣告假執行。
  二、陳述：除與原判決記載者相同，茲引用外，另補稱：
      被上訴人為嘉馥工業股份有限公司（簡稱嘉馥公司）董事兼廠長，公司業務實
      際上由被上訴人負責處理，其假藉公司經營不善為由，非法解僱無數勞工，非
      僅上訴人一人，事實上嘉馥公司並非經營不善，而係被上訴人無故藉故不按法
      律程序解散勞工，違反法律之規定，侵害他人之權利，或違反保護他人之法律
      ，致上訴人受有損害。嘉馥公司原董事長謝文雄於八十七年五月二十三日死亡
      ，被上訴人與其餘股東於八十七年五月十九日私自將董事長變更為謝文雄之妻
      戊○○○，嘉馥公司為一家族企業，被上訴人豈有不知公司董事長易位及無故
      解僱員工之理，公司解散應經股東會議之決議，被上訴人既參與該決議，卻說
      不知何人解僱員工，與常理有違，且被上訴人為嘉馥公司之代表人因執行業務
      ，違反雇主依勞動基準法應發給勞工資遣費之規定，業經鈞院判處有罪，處罰
      金一萬元確定在案，自應對上訴人負侵權行為損害賠償責任。
  三、證據：請求傳訊證人嘉馥公司董事謝國忠、股東鄭正停、陳錦榕、林碧。
乙、被上訴人方面：
  一、聲明：如主文所示。
  二、陳述：除與原判決記載者相同，茲引用外，另補稱：
      公司因負債沒辦法繼續經營而逕予停業，伊雖為公司廠長，但解僱員工不在其
      職務範圍之內，上訴人並非其所解僱。
    理      由
一、本件上訴人起訴主張：伊自七十八年十月二十一日起受僱於由戊○○○任法定代
    理人，被上訴人甲○○任董事兼廠長之嘉馥公司，擔任裝配部作業員，每月固定
    薪資連同加班費約一萬六千五百元。詎被上訴人突於八十七年五月三十一日假藉
    董監事改組董事長易位之際，未發給預告期間工資及資遣費，即無故未經預告將
    伊解僱，致伊受有預告工資一萬五千八百四十元（按基本工資計算）、資遣費十
    三萬五千七百七十二元（平均工資按五二二‧二元計算）之損害等情，本於侵權
    行為之損害賠償請求權，求為命被上訴人賠償十五萬一千六百十二元並自起訴狀
    送達翌日起加給法定利息之判決，並於上訴審補稱：公司業務實際上由被上訴人
    負責處理，其假藉公司經營不善為由，非法解僱無數勞工，事實上嘉馥公司並非
    經營不善，而係被上訴人無故藉故不按法律程序解散勞工，違反法律之規定，侵
    害他人之權利，或違反保護他人之法律，致上訴人受有損害。嘉馥公司為一家族
    企業，被上訴人豈有不知公司董事長易位及無故解僱員工之理，公司借散應經股
    東會議之決議，被上訴人既參與該決議，卻說不知何人解僱員工，與常理有違，
    且被上訴人因執行業務，違反雇主依勞動基準法應法給勞工資遣費之規定，業經
    鈞院判處有罪，處罰金一萬元確定在案，自應對上訴人負侵權行為損害賠償責任
    等情。被上訴人甲○○則以：依原告主張之事實，雇主未發給資遣費，為債務不
    履行，並非侵權行為，況其並非嘉馥公司之負責人，僅為公司廠長，不屬勞動基
    準法第十七條所稱之雇主，解僱員工不在其職務範圍之內，上訴人並非其所解僱
    ，伊亦於八十七年十一月間遭該公司解僱，該公司亦未發給資遣費，其同為權益
    受損之勞工等語，資為抗辯。
二、按當事人主張有利於己之事實者，就其事實有舉證之責任，民事訴訟法第二百七
    十七條前段定有明文。查上訴人主張被上訴人為嘉馥公司之實際上負責人，且係
    被上訴人假藉公司經營不善為由，無故解僱上訴人等情，業據被上訴人予以否認
    ，經本院傳訊證人即嘉馥公司股東陳錦榕到庭證稱：伊僅為公司掛名股東，並未
    出資，公司負責人謝文雄過世後，發現公司負債很多無法清償，無法核發薪水，
    後來沒有繼續運作，也未開會決議停業，伊聽說公司董事長後來換成戊○○○，
    公司有無解散、如何處理員工、何人處理、何人叫員工不要來上班？伊均不清楚
    ，被上訴人在公司擔任廠長工作等語，而嘉馥公司董事長戊○○○於被上訴人違
    反勞動基準法之刑事案件偵查中（八十七年偵字第一０四一四號），則曾證稱：
    公司於八十七年九月或十月辦理停業，尚未解散，伊先生過世後，公司就沒有實
    際負責人，伊從來未到過公司，資遣費伊要等公司解散後才處理，伊不知何人代
    表公司處理員工之事情，算是伊在處理，公司並無委託被上訴人處理員工事宜，
    被上訴人是否為公司實際負責人伊並不清楚等語在卷，而嘉馥公司股東謝國忠亦
    於偵查中結證：公司董事長過世後聽說換成戊○○○，公司實際負責人應是戊○
    ○○，公司因受到美國客戶倒帳九十萬元美金而停業，甲○○為公司廠長，廠長
    是否代表事業組織決定員工僱用與離職，伊不清楚等語屬實，因此依上開數位證
    人所陳，嘉馥公司確實係因負債而無法繼續經營，且無法認定被上訴人為嘉馥公
    司之實際負責人，並於公司停業後處理解散員工之事宜，而上訴人就其主張嘉馥
    公司並非經營不善而停業，及被上訴人為公司實際負責人並處理員工解僱事宜而
    解僱上訴人等有利於己之事實，復未盡其舉證之責，故其主張尚難採信。
三、按勞動基準法第十一條，係規定雇主終止勞動契約之法定事由，必須具此事由，
    雇主始得依第十六條第一項各款規定之期間，預告終止勞動契約，其不具此法定
    終止事由，縱經為上述終止契約之預告，亦不生終止勞動契約之效力。反之，苟
    具有法定終止契約事由，縱未依第十六條第一項各款規定之期間為預告，依同條
    第三項規定：「雇主未依第一項規定期間預告而終止契約者，應給付預告期間之
    工資」。則雇主未經預告而逕行解雇勞工者，僅應負給付預告期間工資之義務，
    於終止契約之效力，並無影響。因此，如依上訴人之主張，嘉馥公司實際上並非
    經營不善而虧損歇業，係無故解僱上訴人，而未依勞動基準法第十一條規定，終
    止兩造間之勞動契約，則上訴人依同法第十六條第三項及第十七條規定，請求被
    上訴人給付預告期間之工資及資遣費，即屬無據。然事實上嘉馥公司係因負債虧
    損而停止營業，已如前述，因此依法應發給上訴人預告工資及資遣費。
四、惟查，雇主依勞動基準法第十六條終止勞動契約者，應依勞動基準法第十七條規
    定發給勞工資遣費，是其發給勞工資遣費，應僅限於雇主，而所謂雇主，依勞動
    基準法第二條第二款規定，係指僱用勞工之事業主、事業經營之負責人或代表事
    業主處理有關勞工事務之人；又代表事業主處理有關勞工事務之人，應係指可以
    代表事業主並為事業主處理計算有決定勞工事務權限之人，例如事業主指定可以
    全權處理之人，因此嘉馥公司宣布歇業停工，未經預告片面終止僱傭契約，並依
    法給付員工資遣費及預告工資，除公司負責人戊○○○應予負責外，其餘如符合
    上開雇主條件且共同決意而未經預告終止該公司勞工之勞動契約者，始有依勞動
    基準法第十七條之規定發給員工資遣費之責任。查戊○○○為嘉馥公司之負責人
    ，被上訴人則為該公司工廠之廠長，為法人之受僱人，實際負責該工廠之業務，
    擔任廠長者是否即可認定業經事業主指定可全權處理有關勞工事務之人，即員工
    之僱用及解聘等事宜均在其執行業務範圍之內，實有疑問。本件被上訴人雖經本
    院刑事庭以違反勞動基準法第八十一條之規定，以其為法人之代表人，因執行業
    務違反依勞動基準法應法給勞工資遣費之規定，處罰金一萬元確定在案，然依前
    所述，尚無證據足以證明被上訴人為嘉馥公司之實際代表人，且其有解僱員工執
    行業務終止與上訴人間勞動契約之權限，按依民法第一百八十四條第一項前段之
    規定，因故意或過失，不法侵害他人之權利者，固負有損害賠償之責任，然應以
    不法而實際為侵權行為之人始須負責，嘉馥公司係因虧損而停業，依勞動基準法
    第十一條第二款之規定，得經預告終止勞動契約，並無不法，且既無法認定被上
    訴人有解僱上訴人之權限並進而終止兩造之勞動契約之行為，則與該條項之規定
    不符，而勞動基準法第十七條雖屬保護他人之法律，但被上訴人並未符合勞動基
    準法第十七條所謂應發給員工資遣費之雇主之規定，亦難認其有違反保護他人法
    律之行為，復與民法第一百八十四條第二項之規定要件未合，因此上訴人主張被
    上訴人應負侵權行為損害賠償之責任，於法無據。
五、從而，上訴人請求被上訴人賠償其未經預告遭解僱所受資遣費及預告工資之損害
    ，即屬無據，原審為上訴人敗訴之判決，於法並無不合，上訴意旨指摘原判決不
    當，求予廢棄改判，為無理由，應予駁回其上訴。
六、結論：本件上訴人之上訴為無理由，依民事訴訟法第四百三十六條之一第三項、
    第四百四十九條第一項、第七十八條，判決如主文。
中      華      民      國    八十九    年      六      月     十四     日
                                      民事第一庭
~B審判長法官  李瑞季
~B法      官  胡文傑
~B法      官  黃倩玲
不得上訴。
中      華      民      國    八十九    年      六      月     十五     日
~B法院書記官  彭月美


司法院資訊處製作；財團法人民間司法改革基金會備份。
